【裁判字號】    97,交抗,431
【裁判日期】    970909
【裁判案由】    聲明異議
【裁判全文】
臺灣高等法院高雄分院刑事裁定         97年度交抗字第431號
抗  告  人  高雄市政府交通局
代  表  人  甲○○
受 處 分人  乙○○
上列抗告人因違反道路交通管理處罰條例聲明異議案件，不服臺
灣高雄地方法院中華民國97年7 月4 日裁定（97年度交聲字第14
52號），提起抗告，本院裁定如下：
    主  文
抗告駁回。
    理  由
一、抗告意旨略以：(一)按行政罰法第27條第1 項規定：「行政罰
    之裁處權，因3 年期間之經過而消滅」，第2 項規定：「前
    項期間自違反行政法上義務之行為終了時起算」，另按同法
    第45條第1 項規定：「本法施行前違反行政法上義務之行為
    應受處罰而未經裁處，於本法施行後裁處者，除第15、16、
    第18條第2 項、第20條及第22條規定外，均適用之」，第2
    項規定：「前項行政罰之裁處權時效，自本法施行之日起算
    」，且揆諸本條（即行政罰第45條）之立法理由第3 點更明
    揭：「本法施行前違反行政法上義務之行為應受處罰而未經
    裁處者，於本法施行後裁處時，其裁處權時效，除非個別行
    政法律另有規定，依其規定外，均自本法施行之日起算。至
    於有關時效期間之規定，自仍適用本法」。準此，本件係於
    87年9 月30日舉發交通違規，為95年2 月5 日行政罰法施行
    前違規行為，未經裁處，依該法第45條第2 項規定，裁處權
    之3 年時效，應自95年2 月5 日起算，本案嗣於97年6 月18
    日行政罰法施行後始由本局裁決，依行政罰法第45條第2 項
    規定，本件所為之裁罰，尚未逾法定之3 年時效期問。(二)次
    按行政處分，係指行政機關就公法上具體事件所為之決定或
    其他公權力措施而對外直接發生法律效果之單方行政行為；
    觀念通知則是指行政機關單就一定事實的認識而向相對人民
    表示的事實行為，通常以告知或通知的形式為之，並非行政
    處分，故不得成為行政爭訟之標的。又依道路交通管理處罰
    條例第9 絛第1 項規定：「本條例所定罰鍰之處罰，行為人
    接獲違反道路交通管理事件通知單後，於15日內得不經裁決
    ，逕依規定之罰鍰標準，向指定之處所繳納結案；不服舉發
    事實者，應於15日內，向處罰機關陳述意見或提出陳述書。
    其不依通知所定限期前往指定處所聽候裁決，且未依規定期
    限陳述意見或提出陳述書者，處罰機關得逕行裁決之」，而
    在舉發通知單上亦明確記載，如被通知人就舉發內容並無疑
    義，可自行繳納罰鍰，此係為便利違規行為人所設之規定；
    另按道路交通管理處罰條例第65條規定，汽車所有人、駕駛
    人違反本條例，經主管機關裁決後逾20日未向管轄地方法院
    聲明異議，或其聲明異議經法裁定確定，而不依裁決或裁定
    繳納罰鍰或不繳送汽車牌照、駕駛執照者，依下列規定處理
    之... 罰鍰不繳納者，依法移送強制執行。故舉發通知單
    性質屬於觀念通知，在使受通知人知悉違規之內容，並作為
    裁決認定違規事實之基礎，而裁決書始為行政機關之行政處
    分甚明，並為行政處分請求權之依據及行政執行名義。因此
    ，經警掣單之違反路交通管理事件通知單，自非行政程序法
    第131 條請求權計算時效之規定。(三)再按行政執行法第7條
    第1 項規定：「行政執行，自處分、裁定確定之日或其他依
    法令負有義務經通知限期履行之文書所定期間屆滿之日起，
    5 年內未經執行者，不再執行；其於5 年期間屆滿前已開始
    執行者，仍得繼續執行」。按「公法上之請求權，除法律有
    特別規定外，因5 年不行使而消滅」、「行為後法律或自治
    條例有變更者，適用行政機關最初裁處時之法律或自治條例
    。但裁處前之法律或自治條例有利於受處罰者，通用最有利
    於受處罰者之規定」，行政程序法第131 條第1 項及行政罰
    法第5 條雖定有明文。惟查道路交通管理處罰絛例就裁處權
    時效並無特別規定，是以有關道路交通管理處罰條例案件之
    裁處權時效，悉依行政罰法第45條第2 項之規定辦理。查行
    政罰法第45條第1 項過渡條款之訂定，除考量法律不溯既往
    原則及保障人權等因素外，並兼顧法安定性原則及「實體從
    舊、程序從新」原則，故其僅對於本法施行後，縱原裁罰處
    分因行政救濟撤銷，僅係在法律規範上該裁罰處分失其效力
    ，而本件處分機關並未在行政罰法施行前作成裁處，符合行
    政罰法第45條規定。是以，本件裁罰顯然未逾時效，自無權
    利當然消滅之理。(四)綜上所述，本局依法於97年6 月18日以
    高市交裁字第裁00-00000號裁決書所為之裁處時效，並無不
    當。為此提起抗告，請撤銷原審裁定，以資適法。
二、聲明異議意旨略以：異議人即受處分人（下稱受處分人）於
    民國87年9 月30日駕駛車牌號碼ZHB-210 號輕型機車，行駛
    於桃園市○○路口因不按遵行方向行駛被警查獲，惟因一直
    未收到罰單，直至97年6 月24日收到本件裁決書，顯已逾期
    ，為此狀請撤銷原處分等語。
三、本件受處分人於87年9 月30日騎乘車牌號碼ZHB-210 號輕型
    機車，於桃園縣桃園市○○路口（裁決書上未記載地點）因
    「逆向行駛」違規，經桃園縣政府警察局員警當場攔停舉發
    ，並填掣桃警行交字第38881 號違反道路交通管理事件通知
    單，另經高雄市政府交通局於97年6 月18日以高市交裁字第
    00-00000號裁決書裁罰異議人罰鍰新台幣1 千8 百元並記違
    規點數1 點，有上開裁決書及高雄市政府交通局對道路交通
    管理事件不服裁決聲明異議案移送書在卷可稽（見原審卷第
    5 頁、第7 頁），是受處分人於上開時地因違規而遭原處分
    機關裁罰之事實堪可認定。
四、惟查：
  (一)按時效制度不僅與人民權利義務有重大關係，且其目的在於
    尊重既存之事實狀態，及維持法律秩序之安定，與公益有關
    ，須逕由法律明定，自不得授權行政機關衡情以命令訂定或
    由行政機關依職權以命令訂之；在法律未明定前，應類推適
    用關於請求權消滅時效期間之規定。至於時效中斷及不完成
    ，於相關法律未有規定前，亦應類推適用民法之相關條文（
    司法院88年1 月29日大法官釋字第474 號解釋理由書參照）
    。而86年4 月23日修正、86年6 月1 日施行之道路交通管理
    處罰條例第90條規定：「違反本條例之行為，自行為成立之
    日起，為有連續或繼續之狀態者，自行為終了之日起，逾3
    個月不得舉發，但汽車肇事致人受傷或死亡案件，因肇事責
    任不明，已送鑑定者，其期間自鑑定終結之日起算」，既未
    就裁罰時效設有規定，依上開大法官會議解釋意旨，在行政
    罰法未公佈施行前，自應類推相關法律規定。而公法上之請
    求權，除法律另有特別規定外，因5 年間不行使而消滅，行
    政程序法第131 條第1 項定有明文，此雖係有關公法上請求
    權時效，與違反行政法義務所生之裁處權無涉，惟於行政罰
    法公布生效前，如裁處權之時效已消滅時，亦得類推適用。
  (二)次按95年2 月5 日起生效施行之行政罰法第27條固規定：「
    行政罰之裁處權因3 年期間之經過而消滅。前項期間自違反
    行政法上義務之行為終了時起算，但行為之結果發生在後者
    ，自該結果發生起算」，另同法第45條亦規定：「本法施行
    前違反行政法上義務行為應受處罰而未經裁處，於本法施行
    後裁處者，除第15條、第16條、第18條第2 項、第20條及第
    22條規定外，均適用之。前項行政罰之裁處權時效，自本法
    施行之日起算」，而行政罰法係於95年2 月5 日施行，是行
    政罰法第45條之規範目的，主要是為處理過渡時期之裁罰時
    效問題，而行政罰法第45條第2 項又係同法第27條第2 項之
    特別規定。準此，對於在行政罰法施行前尚未符合上揭行政
    程序法第131 條規定罹於時效之裁罰，自應適用行政罰法第
    45條第2 項之規定「自本法施行之日起算」，亦即自95年2
    月5 日起算3 年之時效期間，直至98年2 月5 日前均得依法
    裁罰。換言之，對於在行政罰法施行前已逾5 年以上之違規
    行為仍未裁罰者，即應類推適用行政程序法第131 條第1 項
    規定，不得再予裁罰。
  (三)蓋行政行為應受法律及一般法律原則之拘束，且應以誠實信
    用之方法為之，並應保護人民正當合理之信賴；此不僅為行
    政程序法第4 條、第8 條所明定，更為學者及實務所肯認。
    而行政程序法之規定為以上原則之明文化，為法律所揭示之
    行政程序保障原則，乃行政法理上具有憲法位階之法律原則
    ，行政機關作出之行政行為，無論於行政程序法制定施行前
    或施行後，均應一體適用。且所謂誠實信用原則，係在具體
    權利義務關係，依公平正義方法，確定並實現權利之內容，
    避免一方犧牲他方利益以圖利自己，應以權利人及義務人雙
    方利益為衡量依據，並應考察權利義務之社會上作用，於具
    體事實妥善運用之方法。公路監理主管機關長期怠於對交通
    違規行為作成裁決，不但使裁處權長久處於懸而未決狀態，
    且致使違規人遭受處罰機關突襲性之行政裁罰，因此蒙受重
    大之不利益，顯已違反人民對於交通裁罰制度之合理信賴，
    亦與誠實信用原則有悖。況處罰機關長時間延宕而未作出裁
    決，或裁決後遲未執行，如人民對於違規事實有所爭執，往
    往亦因時隔久遠，致未能立即提出有利之證據聲明異議，實
    影響其權益甚鉅。故處分機關長時間怠於執行交通裁罰處分
    之不利益，應責由處分機關自行承擔，實無轉嫁由人民承受
    之理。
  (四)綜上所示，本件受處分人縱有「逆向行駛」即不按遵行方向
    行駛之違規情事，惟因其違規行為之時間係於87年9 月30日
    ，依前開說明（類推適用行政程序法第131 條第1 項之結果
    ），受處分人上開違規行為之裁罰時效，至遲於92年9 月29
    日已告消滅，不因嗣後另有行政罰法之公布、施行而異其處
    理，致使其溯及遭受裁處之不利益。原處分機關漏未斟酌時
    效相關規定，遲延將近10年，始於97年6 月18日為前開裁處
    ，揆諸前揭說明自難謂適法。原審據此裁定撤銷原處分，並
    為受處分人不罰之諭知，核無違誤。抗告人仍執陳詞提起抗
    告，並無理由，應予駁回。
五、據上論結，應依道路交通案件處理辦法第26條，刑事訴訟法
    第412 條，裁定如主文。
中    華    民    國    97    年    9     月    9     日
                  刑事第八庭    審判長法  官  洪兆隆
                                      法  官  李政庭
                                      法  官  陳志銘
以上正本證明與原本無異。
不得再抗告。
中    華    民    國    97    年    9     月    9     日
                                      書記官  盧雅婷


司法院資訊處製作；財團法人民間司法改革基金會備份。
